臺灣新竹地方法院刑事判決　　　　　　　　　　　　　九十三年度易字第一六八號
　 公　訴　人　臺灣新竹地方法院檢察署檢察官
　 被　　　告　甲○○
右列被告因妨害兵役案件，經檢察官聲請簡易判決處刑（九十三年度偵字第八一九號
），本院改依通常程序審理，判決如左：
    主      文
甲○○無罪。
    理      由
一、公訴意旨略以：被告甲○○明知其係後備軍人，按規定居住處所遷移時，須向主
    管兵役機關申報居住處所遷移，而其原係住居於新竹市○區○○路一三四巷六十
    一號之租屋處，然於民國九十二年初即遷出上開處所並搬至新竹市○○路油車港
    某處其父之租屋處居住，卻基於避免兵役召集之意圖，無故未按規定向主管機關
    申報，致使新竹後備司令部所發並指定被告甲○○應於九十二年四月十六日，前
    往新竹縣關西營區報到之九十二年度精誠動員第一三一四之五號教育召集令無法
    送達，因認被告甲○○涉犯妨害兵役治罪條例第十條第三項、第一項第三款之罪
    嫌，應依同條例第六條第一項科刑等語。
二、按犯罪事實應依證據認定之，無證據不得認定犯罪事實，又不能證明被告犯罪者
    ，應諭知無罪之判決，刑事訴訟法第一百五十四條第二項、第三百零一條第一項
    分別定有明文。次按，司法院釋字第五一七號固解釋：人民有依法律服兵役之義
    務，為憲法第二十條所明定。惟兵役制度及其相關之兵員召集、徵集如何實施，
    憲法並無明文規定，有關人民服兵役、應召集之事項及其違背義務之制裁手段，
    應由立法機關衡酌國家安全、社會發展之需要，以法律定之。妨害兵役治罪條例
    第十一條第一項第三款（九十一年六月二十六日修正為第十條第一項第三款）規
    定後備軍人居住處所遷移，無故不依規定申報者，即處以刑事罰，係為確保國防
    兵員召集之有效實現、維護後備軍人召集制度所必要。其僅課予後備軍人申報義
    務，並未限制其居住遷徙之自由，與憲法第十條之規定尚無違背。同條例第十一
    條第三項（修正為第十條第三項）規定後備軍人犯第一項之罪，致使召集令無法
    送達者，按召集種類於國防安全之重要程度分別依同條例第六條、第七條規定之
    刑度處罰，乃係因後備軍人違反申報義務已產生妨害召集之結果，嚴重影響國家
安全，其以意圖避免召集論罪，仍屬立法機關自由形成之權限，與憲法第二十三
    條之規定亦無牴觸。至妨害兵役治罪條例第十一條第三項（修正為第十條第三項
    ）雖規定致使召集令無法送達者，以意圖避免召集論，但仍不排除責任要件之適
    用，乃屬當然。惟查，九十一年六月二十六日經總統明令公布修正之妨害兵役治
    罪條例第十條第一項增列「意圖避免召集處理」為構成要件，而同條第三項之罪
    又以犯第一項之罪為前提，自難排除上開增列要件之適用。雖修正後之條文仍保
    留「以意圖避免召集論」之擬制用語，似仍沿用修正前舊法之擬制規定，然依修
    正後之法條文意，既明確以「意圖避免召集處理」為要件，則該「以意圖避免召
    集論」之文字應認係贅文。會有如此之用語，或因立法之疏漏，但在條文文字未
    修正前，仍應依新修正之法條規定，認須以有避免召集處理之意圖為要件（臺灣
    新竹地方法院檢察署九十二年四月分法律問題提案，臺灣高等法院檢察署及法務
    部研究意見參照）。行為人若無避免召集處理之意圖，則不構成上開犯罪。（參
    臺灣高等法院九十二年度上易字第二四七四號判決）
三、公訴人認被告甲○○涉犯妨害兵役治罪條例第十條第三項、第一項第三款罪嫌，
    應依同條例第六條第一項科刑，係以教育召集令及其受領回執、新竹市警察局第
    二分局九十二年度教育召集人員行方不明、遷出未報年籍表、新竹後備司令部後
    備軍人資料顯影、九十二年度動員計劃精誠動員第一三一四之五號動員召集名冊
    、新竹後備司令部教育召集可下令人員清冊、新竹市警察局第二分局東勢派出所
    戶口查察通報單等影本各一份為論據。然查，被告甲○○於偵查中接受檢察官訊
    問時固不否認於九十二年初即遷出上開處所，並搬至新竹市○○路油車港某處其
    父親租屋處與其父同住，惟其就遷移處所為何未向兵役單位申報一事，則稱當時
    沒想到，而觀諸卷附之臺灣高等法院被告全國前案記錄表及臺灣新竹地方法院檢
    察署刑案資料查註記錄表，被告甲○○於九十二年二月十八日即入臺灣新竹看守
    所附設勒戒所執行觀察勒戒處分，於九十二年三月十三日始出所，而被告本次教
    育召集令之下達日係九十二年三月五日，報到日係九十二年四月十六日，被告自
    遷入其父租屋處居住至本件教育召集報到日，兩者相距時間最長亦未逾四月，況
    此期間被告更因執行觀察勒戒保安處分而入勒戒所執行觀察勒戒處分，似難據此
    如斯短暫之時間內因未辦妥申報手續，即遽認被告有避免召集之意圖。
四、綜上，公訴人舉證提出之前開證據，尚不足使本院認定被告確有避免兵役召集意
    圖之確信，從而，自不能僅以被告居住處所遷移，不依規定申報致使召集令不能
    送達之客觀結果，逕認被告已有避免召集之意圖。此外，復查無其他積極證據足
    認被告涉有上開犯行，揆諸前開說明，自不能以被告居住處所遷移，無故不依規
    定申報致召集令無法送達為唯一認定被告犯罪之證據，應認不能證明被告犯罪，
    自應為被告無罪判決之諭知。
五、被告甲○○經合法傳喚，無正當理由不到庭，本院認本件係應諭知無罪之案件，
    爰不待其陳述逕行判決，附此敘明。
據上論斷，應依刑事訴訟法第四百五十二條、第三百零一條第一項、第三百零六條，
判決如主文。
中      華      民      國    九十三    年      七      月    二十二    日
                                    臺灣新竹地方法院刑事第三庭
                                        審判長法  官  汪  銘  欽
                                              法  官  高  敏  俐
                                              法  官  林  秋  宜
右正本證明與原本無異。
如不服本判決，應於判決送達後十日內向本院提出上訴狀（應附繕本），上訴於臺灣
高等法院。
                                              書記官  鄭  明  枝
中      華      民      國    九十三    年      七      月    二十二    日
